【裁判字號】    88,自,125
【裁判日期】    890816
【裁判案由】    偽造文書
【裁判全文】
臺灣桃園地方法院刑事判決                          八十八年度自字第一二五號
    自  訴  人  甲○○
    代  理  人  巨克安律師
    被      告  乙○○
    選任辯護人  丙○○
右列被告因偽造文書案件，經自訴人提起自訴，本院判決如左：
        主  文
乙○○無罪。
        理  由
一、自訴意旨略以：（一）被告乙○○於民國八十三年七月間偽刻自訴人宋有發印章
    ，冒用自訴人宋有發為根源建設股份有限公司（下稱根源公司）負責人名義向經
    濟部取得公司執照及向桃園縣政府取得營利事業登記證，後以根源公司名義在桃
    園縣龜山鄉大崗村大湖（軍營旁）政府禁墾禁建之山坡地保護區破壞國土，大量
    興建鐵皮屋違章建築，自編門牌號碼為桃園縣龜山鄉大崗村九鄰大湖四五─一六
    八號，出租東源、日茂、亞太、優多等多家倉儲、物流中心。嗣於八十八年二月
    間，自訴人宋有發突接聯邦銀行三重分行扣繳憑單前往該行查詢，再向桃園縣稅
    捐稽徵處查出股東名冊始知上情，因認被告涉犯刑法第二百十七條第一項、第二
    百十條、第二百十四條等罪嫌。（二）被告於八十三年間向自訴人宋有發佯稱購
    買桃園縣龍潭鄉○○段二六八─七地號土地面積約三甲，已經登記被告所有，購
    買價金為新台幣（下同）三億零三百萬元，該土地已漲到四億多，投資一定賺錢
    ，邀自訴人宋有發加入投資，自訴人宋有發投資一股，於八十三年五月十七日簽
    發台灣省合作金庫三重支庫面額三百零三萬元支票一紙交被告提示兌領，迄今多
    年，屢次向被告詢問如何處理投資土地，均支吾其詞，請領土地謄本始發現上開
    土地（重測後為龍潭鄉○○段二九二號）所有權人係徐正芳，且面積僅一０三點
    四五平方公尺，價值不逾二百萬元，並有巨額抵押權設定，因認被告涉犯刑法第
    三百三十九條第一項之詐欺罪嫌。（三）被告於七十九年間開說明會放錄影帶大
    肆宣揚其在美國購買土地六千英畝，保證五年內開發成新市鎮，土地將增值數倍
    ，願將十英畝轉讓給自訴人，可立即過戶，只收成本十萬美元，自訴人宋有發信
    以為真，邀友人己○○加入，各出美元五萬元，合計十萬美元，被告即交付自訴
    人宋有發及己○○各一紙稱係英文所有權狀，自訴人宋有發及己○○均不諳英文
    ，信以為真，經過數年後詢問被告土地開發情形，均避而不答，因認被告涉犯三
    百三十九條詐欺罪嫌。
二、按犯罪事實應依證據認定之，無證據不得推定其犯罪事實；又不能證明被告犯罪
    者，應諭知無罪之判決，刑事訴訟法第一百五十四條、第三百零一條第一項分別
    定有明文。次按所謂偽造文書，以無制作權之人冒用他人名義而制作為要件，若
    行為人係基於他人之授權委託得其同意，自無偽造之可言。再刑法第三百三十九
    條第一項詐欺罪之成立，以意圖為自己或第三人不法之所有，以詐術使人將本人
    或第三人之物交付為要件。所謂以詐術使人交付，必須被詐欺人因其詐術而陷於
    錯誤，若其所用方法，不能認為詐術，亦不致使人陷於錯誤，即不構成該罪，有
    最高法院四十六年台上字第二六０號判例可資參照。如僅係民事債務不履行，則
    與詐欺取財罪無涉，不能以該罪責相繩。
三、自訴意旨認被告涉犯刑法第二百十七條第一項、第二百十條、第二百十四條、三
    百三十九條等罪嫌，無非以根源公司經濟部公司執照、桃園縣政府營利事業登記
    證、股東名簿、董事監察人名單、陳情書桃園縣政府八十八年四月十九日八八府
    工建字第七二０一０號函、扣繳憑單、支票影本、土地登記謄本、英文公司讓與
    契約及譯本等資為依據。訊據被告堅決否認涉犯偽造文書及詐欺犯行，辯稱：係
    於八十三年間與自訴人宋有發及其他友人共同投資購買坐落桃園縣龍潭鄉○○○
    段第二六八─七地號土地，因此成立根源公司負責開發經營，確係自訴人宋有發
    本人參與公司設立，其無涉偽造文書犯行，另已將在美國所購土地權利證書交自
    訴人宋有發收執亦無涉詐欺犯行，係因與自訴人宋有發另案涉訟及債務糾紛生此
    訴訟等語。經查：（一）根源公司係於八十三年七月八日經台灣省政府建設廳核
    准設立登記，嗣於八十七年十月三十日經台灣省政府建設廳以建三管字第四二七
    九六七號函撤銷公司登記，有經濟部中部辦公室八十八年九月十三日經八八中辦
    三管字第一四二二九六號函暨所附根源公司設立及變更登記資料影本附卷可稽。
    根源公司嗣並分向經濟部及桃園縣政府申辦公司設立登記及營利事業登記，有上
    開經濟部公司執照及桃園縣政府營利事業登記證影本各一紙在卷可考。依上開資
    料所示，根源公司負責人登記自訴人宋有發，被告固不否認其為股東，另根源公
    司設立及申辦公司設立登記及營利事業登記均係由伊所經營公司小姐前往辦理，
    則本件所應審究者厥為被告委請公司小姐代辦上開根源公司設立登記、公司執照
    及營利事業登記，是否事先已得自訴人宋有發之同意。（二）查根源公司於籌備
    中即至聯邦銀行開設帳戶，有聯邦銀行印鑑卡影本一紙在卷可考。依銀行作業慣
    例，公司開設帳戶須由負責人親至銀行辦理對保簽名用印，自訴人宋有發就上開
    聯邦銀行印鑑卡留存宋有發之印文及簽名真正不爭執，惟陳稱：伊係為根基建設
    股份有限公司（下稱根基公司）開戶，不知係為根源公司開戶云云。然此自訴人
    宋有發所述情節顯悖離常情，且證人即辦理此件對保之聯邦銀行人員庚○○亦證
    稱此確係宋有發親來銀行辦理，依其辦理對保手續經驗，並無容許印鑑卡抬頭空
    白事後填寫之情況，足證自訴人宋有發所述不知其係根源公司負責人云云，應屬
    虛妄。且聯邦銀行就該帳戶八十七、八十八年度利息扣繳憑單係寄至自訴人宋有
    發台北縣三重市○○路○段一七六之五號三樓之戶籍地，雖該行就根源公司八十
    三年至八十五年之扣繳憑單究竟寄至何址或係由人領取無從查考，有該行八十九
    年三月二日（八九）聯銀三字第四十一號函一紙附卷可佐，然如被告確有冒用自
    訴人宋有發名義為根源公司負責人情事，理應圖免自訴人宋有發察覺，斷無更改
    扣繳憑單寄送地址使自訴人得以發現之理，亦徵自訴人宋有發所稱至八十八年二
    月間始發現遭冒名擔任根源公司負責人云云，允非實情。再自訴人宋有發所經營
    友發水電行於八十七年一月間與根源公司有水電工程往來，金額高達二百九十三
    萬二千五百元，有統一發票影本二紙在卷可考，依情自訴人宋有發焉得不知根源
    公司登記負責人即為其本人，在在顯示其所陳不知擔任根源公司負責人云云殊無
    足取。而由上開自訴人宋有發代表根源公司開設銀行帳戶情況，已足認自訴人確
    有參與根源公司發起設立並擔任負責人，被告辯稱係共同投資設立根源公司，得
    自訴人宋有發同意辦理公司設立登記及營利事業登記等語，顯非無據應堪憑採，
    是被告所涉偽造文書犯行應屬不能證明。（三）被告陳稱確有於八十三年五月十
    七日收受自訴人合夥投資土地所交付之三百零三萬元支票，用以購買坐落桃園縣
    龍潭鄉○○○段二六八之七地號面積三公頃二十五公畝七十二平方公尺土地並信
    託登記在曾素月及李陳秀嬌名下，有土地所有權狀影本一紙在卷可考。自訴人宋
    有發於本院訊問時就此情亦表示無意見（本院八十九年五月三十一日訊問筆錄）
    ，顯見被告並無此節詐欺情事。（四）自訴人宋有發確有於七十九年向被告購買
    位在美國南加州洛杉磯縣東林之河邊縣地號三五號土地應有部分六百四十分之五
    （五英畝）價金美元五萬元，有土地買賣契約書一紙在卷可參，自訴人宋有發就
    此契約約定內容真實不爭執，僅陳稱上開土地美每英畝僅值四百五十元美元，被
    告竟以美英畝一萬美元出售予自訴人，且未依約辦理移轉所有權顯屬詐欺云云。
    然查，自訴人宋有發就被告係四海國際有限公司（下稱四海公司）負責人，上開
    土地係登記在四海公司名下，被告有交付四海公司承諾贈與上開土地予自訴人宋
    有發之贈與契約英文原本等情不爭執。被告為負責人之四海公司既確有上開買賣
    標的土地所有權，則被告顯無以買賣土地契約為幌，不法騙取自訴人宋有發價金
    至為灼然。上開四海公司承諾贈與自訴人宋有發之契約，業經美國加州洛杉磯郡
    公證人公證，有公證書英文原本及譯本之影本各一紙在卷可參，復經美國律師出
    具認證書表明依上開贈與契約自訴人宋有發確已取得該土地六百四十之五之持分
    ，有認證書及經駐舊金山台北經濟文化辦事處驗證書各一紙附卷可參，雖自訴人
    宋有發就被告未將該土地移轉登記在其名下認有未當，然此僅有債務是否依約履
    行問題而已，自難憑此遽為被告涉犯詐欺罪行之認定。又自訴人宋有發另提出該
    美國加州財產紀錄檔案指所購買土地總價僅二十八萬八千八百五十二美元，換算
    自訴人宋有發購買六百四十分之五價金應為一萬四千四百四十二美元，該財產紀
    錄檔案縱令屬實，僅止表明該土地官方徵稅價額，是否確為通常交易價額尚非無
    疑。況此種國外土地買賣究與國內買賣不同，茍非就買賣內容確有充分認識，常
    人均不致率爾投資，本件買賣契約早於七十九年間即已簽訂付款，茍被告確有詐
    欺情事或其他不履約情況，自訴人宋有發焉能遲至十九年後始發現遭騙，且自訴
    人宋有發不能提出所稱當初被告鼓吹購買錄影帶及其他文宣資料，究竟被告有何
    施用詐術行為，卷內並無資料可資憑佐，自難徒憑自訴人宋有發事後片面之詞遽
    為被告不利之認定。（四）綜上各節所述，本件被告被訴犯罪均屬不能證明。自
    訴人宋有發另聲請傳訊證人戊○、丁○○及請命被告提出自訴人宋有發支付參與
    根源公司股金證明，經核無礙本院上開認定，認無調查必要。此外，復查無其他
    積極證據足證被告確有犯罪，自應諭知無罪判決。
據上論斷，應依刑事訴訟法第三百四十三條、第三百零一條第一項，判決如主文。
中      華      民      國    八十九    年      八      月     十六     日
                                臺灣桃園地方法院刑事第一庭
                                    法  官  熊  祥  雲
右正本證明與原本無異。
如不服本判決，應於判決送達後十日內向本院提出上訴狀( 應附繕本 )，上訴於
臺灣高等法院。
                                    書記官  沈  秀  珍
中        華        民        國   八十九   年   八   月    十七    日


司法院資訊處製作；財團法人民間司法改革基金會備份。
